【裁判字號】    95,上,375
【裁判日期】    951114
【裁判案由】    返還消費借貸款
【裁判全文】
臺灣高等法院民事判決                   95年度上字第375號
上  訴  人  漢崴國際股份有限公司
法定代理人  丁○○
訴訟代理人  李進成律師
複代理人    陳怡珍律師
訴訟代理人  黃勝文律師
被上訴人    台北國際商業銀行股份有限公司
法定代理人  丙○○
訴訟代理人  甲○○
上列當事人間請求返還消費借貸款事件，上訴人對於中華民國95
年3月23日臺灣板橋地方法院94年度訴字第1496號第一審判決提
起上訴，本院於95年11月7日言詞辯論終結，判決如下：
    主  文
原判決廢棄。
被上訴人在第一審之訴駁回。
第一、二審訴訟費用由被上訴人負擔。
    事實及理由
一、被上訴人起訴主張：訴外人群丞企業有限公司（下稱群丞公
    司）向被上訴人聲請借款，並背書轉讓明細如原判決附表所
    示由上訴人為發票人之支票5紙，金額共計新台幣（下同）
    2, 743,073元，作為清償借款之用，惟屆期提示竟因存款不
    足而遭退票。又上開支票雖經發票人為禁止背書轉讓之記載
    ，且載明受款人為訴外人群丞公司，該公司將上述支票背書
    轉讓予被上訴人，雖不生票據法上背書轉讓之效力，惟系爭
    支票仍不失為民法上金錢債權之證明，仍得依民法關於一般
    債權讓與之方式而為讓與。訴外人群丞公司出具系爭支票向
    被上訴人借款，並提供售貨發票與被上訴人簽立副擔保票據
    明細表，該明細表載有：「本行所列票據，係由借款人同意
    提供貴行，作為償還本借戶對貴行所負一切債務之用，可由
    貴行處分，絕無異議」等語，足認訴外人群丞公司有轉讓系
    爭支票所表彰之金錢債權予被上訴人之意，則被上訴人自因
    受讓而取得該等權利。爰依債權讓與之法律關係，請求上訴
    人給付2,743,073元及自起訴狀繕本送達翌日即94年9月30日
    起至清償日止按年息5﹪計算之利息。並聲明：駁回上訴。
二、上訴人辯稱：被上訴人所提系爭5紙支票實係上訴人於94 年
    3月及同年5月間向訴外人群丞公司訂購電腦電子零件，交付
    上開總價共計5,486,146元之貨款之用。雙方並約定於民國
    （下同）94年5月25日至30日、同年6月20日至25日、同年7
    月20日至25日前分批交付商品，若系爭商品無法如期交付，
    訴外人群丞公司應於交貨日前3天內以書面告知上訴人，否
    則視同退貨。又上訴人依約簽發以訴外人群丞公司為受款人
    ，並載明禁止背書轉讓之系爭支票，交付予訴外人群丞公司
    用以預付貨款，詎訴外人群丞公司並未如期於交貨期限屆至
    前給付貨物，亦未踐行於交貨日前3天以書面通知被上訴人
    之程序。上訴人與訴外人群丞公司簽訂之系爭買賣契約，其
    性質為附解除條件之契約，訴外人群丞公司既未如期交付貨
    物，亦未於交貨日前3天內以書面通知上訴人，則本件解除
    條件業已成就，系爭買賣契約即已失其效力。上訴人已向訴
    外人群丞公司為解除契約之意思表示，契約關係既經解除，
    則系爭票款之原因關係顯不存在，系爭票款請求權失所附麗
    ，上訴人自無任何給付票款之義務。被上訴人主張因訴外人
    群丞公司之轉讓，進而取得前開債權，然上訴人與訴外人群
    丞公司間之契約關係既經解除，上訴人已無給付系爭貨款之
    義務，上訴人所得對抗訴外人群丞公司之事由，皆得援用以
    之對抗被上訴人，上訴人自無給付系爭債務之義務等語。並
    聲明：(一)原判決廢棄。(二)駁回被上訴人在第一審之訴。
三、經查被上訴人執有如原判決附表所示由上訴人公司為發票人
    之支票5紙，惟屆期提示竟因存款不足而遭退票之事實，為
    兩造所不爭，堪認為真正。
四、被上訴人主張：訴外人群丞公司出具系爭支票向被上訴人借
    款，並提供售貨發票與被上訴人簽立副擔保票據明細表，該
    明細表載明：「本行所列票據，係由借款人同意提供貴行，
    作為償還本借戶對貴行所負一切債務之用，可由貴行處分，
    絕無異議」等語，足認訴外人群丞公司確有轉讓系爭支票所
    表彰之金錢債權予被上訴人之意，被上訴人自因受讓而取得
    該等權利等語。按記名支票，經發票人為禁止轉讓之記載者
    ，依票據法第144條準用第30條第2項規定，該支票即不得再
    依票據讓與之方式為轉讓，違反此項禁止之規定者，其轉讓
    行為不生票據法上之效力，惟此種支票仍不失為民法上金錢
    債權之性質，故得依民法規定一般債權讓與方式而轉讓之，
    但僅能生民法上通常債權讓與之效力，其受讓人所取得者為
    民法上之金錢債權，而非票據上之權利，自不得依票據法之
    規定對於為禁止轉讓之發票人行使票據上之權利。查系爭支
    票5紙雖經發票人為禁止背書轉讓之記載，且載明受款人為
    訴外人群丞公司，惟群氶公司既將該支票背書轉讓被上訴人
    ，依上開說明，雖不生票據法上背書轉讓之效力，然生民法
    上債權讓與之效力，被上訴人已將債權讓與事實以起訴狀繕
    本之送達為債權讓與之通知，對上訴人已生債權讓與之效力
    。故被上訴人主張：群丞公司確有轉讓系爭支票所表彰之金
    錢債權予被上訴人之意，被上訴人因受讓而取得該等權利等
    語，為可採信。
五、被上訴人再主張：其得依債權讓與之法律關係，請求上訴人
    給付2,743,073元及自94年9月30日起算之法定遲延利息等語
    。上訴人辯稱：其所得對抗訴外人群丞公司之事由，皆得援
    用以之對抗被上訴人，系爭5紙支票係上訴人向群丞公司訂
    購電腦電子零件時作為貨款之用，上訴人與群丞公司簽訂之
    買賣契約為附解除條件之契約，群丞公司未如期交付貨物，
    亦未於交貨日前3天內以書面通知上訴人，解除條件業已成
    就，系爭買賣契約即已失其效力，且上訴人已向群丞公司為
    解除契約之意思表示，契約關係既經解除，上訴人自無任何
    給付票款之義務等語。經查：
  (一)民法第299條第1項規定，債務人於受債權讓與通知時所得對
    抗讓與人之事由，皆得以之對抗受讓人。債權讓與係以移轉
    特定債權為標的之契約，其受讓人固僅受讓債權，而非承受
    契約當事人之地位，惟對於債之同一性不生影響，因此附隨
    於原債權之抗辯權，亦不因債權之讓與而喪失。故上訴人辯
    稱：其所得對抗訴外人群丞公司之事由，皆得援用以之對抗
    被上訴人等語，為可採信。
  (二)上訴人稱：其向訴外人群丞公司訂購電腦電子零件，約定5,
    486,146元，於94年5月、6月及7月間分批交付商品，其交付
    系爭支票以給付貨款，惟群氶公司屆期完全無法交貨，亦未
    踐行於交貨日前3天以書面通知被上訴人之程序，依約視同
    退貨，系爭買賣契約之解除條件已成就，且上訴人已向群丞
    公司為解除契約之意思表示，契約關係業經解除等語。被上
    訴人則稱：群氶公司已開立發票交付上訴人，上訴人以該發
    票向國稅局報稅，有報進項明細，上訴人不能主張沒有交貨
    等語。查上訴人曾以群氶公司所開立之發票向國稅局繳稅乙
    節，有原審向臺北縣國稅局函查之訴外人群丞公司及上訴人
    漢崴公司94年度進貨發票明細在卷可証（原審卷55至116 頁
    ），且為上訴人所自承，可信為真實。惟買方開立支票交付
    賣方作為貨款，如嗣後支票未兌現仍不能認為已經給付貨款
    ，買方因收受賣方所交付之支票而開立發票交付上訴人報稅
    ，事實上並未交付貨物之情形，在商業實務為常見之事，不
    能據上訴人已收受發票報稅之事實，即認為群氶公司確實已
    將系爭貨物交付上訴人。上訴人主張其已與群氶公司解約之
    事實，業據其提出買賣契約書及板橋地院之94年12月8日和
    解筆錄為證（原審卷41至43、174至175頁），該和解筆錄明
    載：群氶公司願給付上訴人1,346,048元及返還上訴人如原
    判決附表編號2、4、5所示之支票，如不能返還該支票，應
    給付支票所示面額之新台幣等語。該筆錄雖未載明群氶公司
    應返還上訴人如原判決附表編號所示1、3號支票，惟該1、3
    號支票面額金額為994,350元及351,698元（原審卷6頁、原
    判決書6頁），相加後之總金額，即為上開筆錄所載之上訴
    人願返還金額1,346,048元。証人即群氶公司負責人乙○○
    到庭證稱：「和上訴人生意往來很久，這幾批貨都無法交貨
    。5張支票是預付的貨款，因公司經營不順，無法交貨，已
    經解除契約，這筆款群丞公司要負責，我的房屋已經被拍賣
    」等語，兩造對該証言並無爭執（本院卷52頁）。則上訴人
    主張：群氶公司未交貨，上訴人與群丞公司之買賣契約已經
    解除契約等語，為可採信。
  (三)系爭支票所表彰之貨款債權，因貨物買賣契約解除而消滅，
    上訴人據此對抗被上訴人，故上訴人主張：契約關係既經解
    除，其自無任何給付票款之義務等語，亦可採信。
六、從而被上訴人本於債權讓與之法律關係，請求上訴人給付2,
    743,073元及自94年9月30日起至清償日止按年息5﹪計算之
    利息為無理由，不應准許。原審判命上訴人給付，自有未洽
    ，上訴意旨指摘原判決不當，求予廢棄改判，為有理由。自
    應由本院予以廢棄改判，如主文第二項所示。
七、本件事證已臻明確，兩造其餘主張與舉證，無一一論列之必
    要，併此敘明。
八、據上論結，本件上訴為有理由，依民事訴訟法第450條、第
    78 條，判決如主文。
中    華    民    國    95    年    11    月    14    日
                    民事第五庭
                        審判長法  官  林丁寶
                              法  官  蔡芳齡
                              法  官  高鳳仙
正本係照原本作成。
如不服本判決，應於收受送達後20日內向本院提出上訴書狀，其
未表明上訴理由者，應於提出上訴後20日內向本院補提理由書狀
（均須按他造當事人之人數附繕本）上訴時應提出委任律師或具
有律師資格之人之委任狀；委任有律師資格者，另應附具律師資
格證書及釋明委任人與受任人有民事訴訟法第466條之1第1項但
書或第2項（詳附註）所定關係之釋明文書影本。
中    華    民    國    95    年    11    月    17    日
                              書記官  黃慶霽
附註：
民事訴訟法第466條之1（第1項、第2項）：
對於第二審判決上訴，上訴人應委任律師為訴訟代理人。但上訴
人或其他法定代理人具有律師資格者，不在此限。
上訴人之配偶、三親等內之血親、二親等內之姻親，或上訴人為
法人、中央或地方機關時，其所屬專任人員具有律師資格並經法
院認為適當者，亦得為第三審訴訟代理人。


司法院資訊處製作；財團法人民間司法改革基金會備份。
